【裁判字號】    92,簡上,11
【裁判日期】    920415
【裁判案由】    確認本票債權不存在
【裁判全文】
臺灣板橋地方法院民事判決    九十二年度簡上字第一一號
    上  訴  人  甲○○
    訴訟代理人  沈銀和律師
    被 上訴 人  丙○○
                乙○○
右當事人間請求確認本票債權不存在事件，上訴人對於中華民國九十一年十一月五日
臺灣板橋地方法院三重簡易庭九十一年度重簡字第一一九○號第一審判決提起上訴，
本院判決如左：
    主      文
上訴駁回。
第二審訴訟費用由上訴人負擔。
    事實及理由
一、上訴人主張：
    上訴人與被上訴人均係台北縣新莊市台北華府第三期社區住戶，上訴人曾被選為
    該社區第八任主任委員，任期自民國（下同）八十九年元月起至同年十二月止，
    訴外人吳飛揚為上訴人任期內之副主任委員，訴外人陳鵬仁則為財務委員。當時
    社區有新台幣（下同）七十萬元定期存款在財委陳鵬仁個人帳戶保管中，定存期
    間為一年，惟陳鵬仁於八十九年五月間不幸死亡，為免該筆定期存款有失，眾委
    員提議解約領出，由主委即上訴人仍以定期存款存於上訴人名下帳戶保管之。至
    同年十月初，社區因裝設安全監視系統，工程款共二十九萬三千三百元，上訴人
    應新選任之財務委員吳飛揚之要求，於十二月十三日將存於上訴人戶頭之七十萬
    元提出二十萬元交付吳飛揚，此後即陸續四次領款交付吳飛揚，已將該款用罄。
    上訴人任滿，選出九十年度之主委為吳飛揚，於九十年元月五日移交完畢，上訴
    人並製作移交單，載明結存金額為一百零四萬七千四百二十六元，由吳飛揚簽名
    、監察委員蓋章，足證上訴人已移交清楚。不料事隔兩任，被上訴人丙○○、乙
    ○○於九十一年五月間風聞吳飛揚財務有問題，乃於五月三十一日與吳飛揚會帳
    ，認定結存一百四十三萬四千五百九十元，命吳飛揚開出支票償還，然屆期退票
    ，吳飛揚逃逸，被上訴人二人向吳飛揚追償無著，竟於九十年七月六日在社區大
    會上誣蔑上訴人掏空定期存款七十萬元，欲向上訴人訛詐七十萬元，被上訴人事
    先準備空白本票一張，挾制、逼迫上訴人簽發面額七十萬元，到期日為同月十六
    日之系爭本票，因而起訴請求確認系爭本票債權不存在。原審未察上訴人早已將
    七十萬元交付吳飛揚，已移交完畢，時隔兩任，無理由再誣賴上訴人，上訴人既
    無此七十萬元債務問題，根本無本票債務存在，且被上訴人陳稱代管理委員會要
    求清償社區定期存款，殊屬無稽，其二人並無代表權與請求權，系爭本票既在被
    上訴人二人手中，其二人自無正當之當事人，原判決認定不當，應予廢棄改判。
二、被上訴人抗辯：
    上訴人曾擔任台北縣新莊市華府第三期社區第八屆管理委員會主委，因第九屆主
    委吳飛揚就社區互助金有私自動用之情，細查帳目下，發現上訴人早於八十九年
    十月十一日即將存在其帳戶內之社區七十萬元定期存單解約，於八十九年底已為
    上訴人自行花用殆盡，上訴人卻於九十年一月五日移交時以定存單影本誆騙諸管
    理委員，上訴人侵占社區互助金七十萬元之情彰彰甚明。九十一年七月六日社區
    召開緊急住戶大會時，因上訴人無法就前開七十萬元定期存款流向交代清楚，住
    戶大會決議要求上訴人應將七十萬元返還之，上訴人乃自行簽發系爭本票，並無
    任何暴力脅迫情事，且系爭本票係上訴人簽發交予社區管理委員會，現由管理委
    員會管領執有之，管理委員會亦已依法行使票據上之權利，就系爭本票聲請鈞院
    裁定准許強制執行獲准在案，故上訴人對被上訴人二人訴請確認本票債權不存在
    ，其不安之危險並無法以本件訴訟除去，其訴顯然欠缺訴之利益，應予駁回。
三、本院之判斷：
    (一)查「台北華府第三期社區公寓大廈管理委員會」係依公寓大廈管理條例所成立
      ，並向地方主管機關申請報備，而經主管機關同意備查之組織，被上訴人丙○
      ○、乙○○分別為任現主任委員及財務委員，上訴人則為該社區管理委員會第
      八任主任委員，任期自八十九年一月起至同年十二月止，有被上訴人提出之公
      寓大廈管理組織報備證明影本一紙在卷可稽，復為兩造所不爭執，自堪信為真
      實。
    (二)本件上訴人自承被上訴人係於九十一年七月六日利用開住戶大會之際，誣攀上
      訴人拿走七十萬元，轉至個人帳戶，公通私庫（見上訴人提出之民事起訴狀第
      六頁），以上訴人前揭所言與被上訴人辯稱：九十一年七月六日社區召開緊急
      住戶大會時，因上訴人無法就七十萬元定期存款流向交代清楚，住戶大會決議
      要求上訴人應將七十萬元返還之，上訴人乃自行簽發系爭本票等語，互相對照
      以參，顯見上訴人簽發系爭本票與其未能就任內所保管社區全體住戶共有之公
      共基金即七十萬元定期存款遭領取花用無存乙節有關，故姑不論上訴人簽發系
      爭本票是否係在強暴脅迫下所為，惟上訴人簽發系爭本票之原因既係與社區全
      體住戶共有之公共基金有關，復係在住戶大會中為之，衡情上訴人應係簽發系
      爭本票予社區全體住戶或係簽發予代全體住戶管理、執行之機關─管理委會，
      要無可能簽發系爭本票予被上訴人個人。況被上訴人二人分別為社區管理委員
      會之主委與財委，已如前述，而台北華府第三期社區管理委員會業以票據權利
      人之身分，就其所執有之系爭本票聲請本院裁定准許強制執行獲准，並經台灣
      高等法院駁回上訴人之抗告而確定在案，此有被上訴人提出之台灣高等法院九
      十一年度抗字第五一二○號民事裁定影本一份在卷可憑，準此，足認被上訴人
      辯稱渠等僅係因職務關係而代管理委員會保管並持有系爭本票，其二人並非票
      據之執票人，即非無據，堪予採信。
    (三)被上訴人二人既非為自己而持有系爭本票，自非本票之執票人，亦非系爭本票
      之權利人，從而，上訴人以被上訴人個人為被告，起訴請求確認系爭本票債權
      不存在，因其私法上地位有受侵害之此項危險，無法以對於被上訴人之確認判
      決除去之，其訴即屬欠缺保護必要，不應准許。
    (四)又上訴人主張系爭本票係遭強暴脅迫簽發乙節，已為被上訴人所否認，上訴人
      復未舉證以實其說，故上訴人此部分實體上之主張亦難憑信，併此敘明。
四、綜上所述，上訴人非僅未能就其主張系爭本票係遭強暴脅迫而簽發乙節，舉證證
    明之，且對非本票執有人與權利人之被上訴人個人，訴請確認本票債權不存在，
    亦因欠缺保護必要，不應准許。原審據此認定，駁回上訴人之請求，於法並無不
    合，上訴意旨指摘原判決不當，求予廢棄改判，為無理由，應予駁回。
五、本件事證已臻明確，兩造其他主張、陳述以及所提之證據，經審酌後，認與本件
    判決之結果已無影響，爰不逐一論駁。
六、據上論結，本件上訴為無理由，依民事訴訟法第四百三十六條之一第三項、第四
    百四十九條第一項、第七十八條，判決如主文。
中      華      民      國    九十二    年      四      月     十五     日
                                      臺灣板橋地方法院民事第二庭
~B審判長法官  陳忠行
~B      法官  鍾啟煌
~B      法官  程怡怡
右正本證明與原本無異
本判決不得上訴
中      華      民      國    九十二    年      四      月     十五     日
~B法院書記官  楊舒惟


司法院資訊處製作；財團法人民間司法改革基金會備份。
